臺灣高等法院交通事件裁定　　　　　　 100年度交抗字第70號
抗　告　人
即受處分人　張宏宇
上列抗告人因違反道路交通管理處罰條例案件，不服臺灣士林地
方法院，中華民國99年11月12日所為裁定（原審案號：99年度交
聲更字第21號、第22號），提起抗告，本院裁定如下：
    主  文
抗告駁回。
    理  由
一、原裁定意旨略以：
  (一)按送達，於應受送達人之住居所、事務所或營業所為之；於
    應送達處所不獲會晤應受送達人時，得將文書付與有辨別事
    理能力之同居人、受僱人或應送達處所之接收郵件人員；送
    達不能依前2 條規定為之者，得將文書寄存送達地之地方自
    治或警察機關，並作送達通知書兩份，一份黏貼於應受送達
    人住居所、事務所、營業所或其就業處所門首，另一份交由
    鄰居轉交或置於該送達處所信箱或其他適當位置，以為送達
    ；前項情形，如係以郵務人員為送達人者，得將文書寄存於
    附近之郵政機關，行政程序法第72第1 項、第73條第1 項及
    第74條第1 項、第2 項分別定有明文。又當事人應為送達之
    處所不明者，行政機關得依申請，准為公示送達，無人為公
    示送達之申請者，行政機關為避免行政遲延，認為有必要時
    ，得依職權命為公示送達；公示送達應由行政機關保管送達
    之文書，而於行政機關公告欄黏貼公告，告知送達人得隨時
    領取，並得由行政機關將文書或其節本刊登政府公報或新聞
    紙；又公示送達自公告之日起，其刊登政府公報或新聞紙者
    ，自最後刊登之日起，經20日發生效力。行政程序法第78條
    第1 項第1 款、第2 項、第80條、第81 條 亦分別定有明文
    。
  (二)又行政程序法第72條第1 項前段所稱「住居所」係民法上概
    念（民法第20條至第24條參照），指當事人依一定事實，足
    認以久住之意思，住於一定之地域者，即為設定其住所於該
    地。而所謂「一定事實」，包括戶籍登記、實際居住、權利
    責任歸屬情形等，不以戶籍登記資料為唯一依據。蓋戶籍登
    記之住址（即戶籍所地址) ，為戶籍管轄區內之處所，主要
    發生選舉、兵役、教育等公法上效力，與住居所為民法上法
    律行為之準據，發生各種民事上效力，二者規範意旨不同。
    實務上戶籍法上住址與民法上住居所，絕大多數情形雖為同
    一處所，但並非當然同一，個案中仍應依實際住居情形詳予
    審認。惟在道路交通事件中，若應受送達人並未陳明其他送
    達處所，且車籍或駕籍登記地址與應受送達人戶籍址相同，
    在兼顧訴訟權益及行政效能下，該處自得認定為車主之住所
    。查本件異議人原設籍臺北縣中和市○○路，嗣於85年12月
    2 日遷籍至臺北縣土城市○○○路，再於90年9 月13日遷籍
    至臺北市○○區○○街179 號，迄未遷出之事實，有卷附個
    人基本資料、遷徙紀錄可佐，而異議人普通小型車駕駛執照
    及其名下車牌號碼U4-6560 號自用小客車之登記地址亦為臺
    北市○○區○○街179 號，有汽車車籍、駕駛證照紀錄在卷
    可參，則原處分機關認定異議人於裁決作成當時即94年間之
    住所為「臺北市○○區○○街179 號」，於法並無不合。
  (三)本件二裁決處分之作成時間分別為94年6 月15日、同年7 月
    6 日，其中94年6 月15日裁決書經郵寄送達「臺北市○○區
    ○○街179 號」處，因「應送達處所查無此人」而不能送達
    ，原處分機關認異議人應為送達之處所不明，故就94年7 月
    6 日裁決書並未再行送達，即於94年12月8 日在臺北市政府
    公報上以公示送達方式送達上開兩件裁決書之事實，有裁決
    書信封、訴訟（行政）文書不能送達事由報告書、本院99年
    7 月30日公務電話紀錄送達證書、臺北市政府公報在卷可稽
    （本院原審卷第11、12、15、16、17、27、28頁參照），故
    本件裁決書送達程序合法，異議期限應自刊登政府公報最後
    刊登之日即94年12月8 日起，經20日即同年月28日午夜12時
    發生效力，因異議人當時住所地係臺北市大同區，依法院訴
    訟當事人在途期間標準第4 條第1 款之規定，並無扣除在途
    期間之問題，故異議人聲明異議期間末日應為95年1 月17日
    ，茲異議人遲至99年6 月24日始具狀向原處分機關聲明異議
    ，有聲明異議狀上之收文章戳可憑，其異議顯不合法律上程
    式，依前揭法條意旨，應以裁定駁回等語。
二、抗告意旨略以：
  (一)抗告人並無本件違規，伊當時有看到警車紅藍燈閃爍，其特
    別注意是綠燈右轉，本件攔伊下來之員警當時在寫另一輛車
    之罰單，怎能同時注意紅綠燈？伊認為沒有錯故不簽收罰單
    。
  (二)抗告人並未收到裁決文件，伊之戶籍確實是在臺北市○○街
    ，此乃其母親住的地方，汐止市○○街乃其父親住的地方，
    伊兩邊都有住，罰單及信件也兩邊都有，怎會查無此人。原
    處分機關只寄一次，且現在誰還會去看報紙或市政府公報。
    伊乃換發駕照時遭吊扣駕照始知，所以於當日99年 6月24日
    即聲明異議，伊本想罰款了事，不料遭吊扣駕照，造成抗告
    人生活上困難，其僅為討回公道，請求撤銷原處分云云。
三、按道路交通管理事件統一裁罰基準及處理細則第 5條規定，
    處理違反道路交通管理事件，有關文書送達之程序，依行政
    程序法之規定。而送達，於應受送達人之住居所、事務所或
    營業所為之；於應送達處所不獲會晤應受送達人時，得將文
    書付與有辨別事理能力之同居人、受僱人或應送達處所之接
    收郵件人員；送達不能依前二條規定為之者，得將文書寄存
    送達地之地方自治或警察機關，並作送達通知書兩份，一份
    黏貼於應受送達人住居所、事務所、營業所或其就業處所門
    首，另一份交由鄰居轉交或置於該送達處所信箱或其他適當
    位置，以為送達；前項情形，如係以郵務人員為送達人者，
    得將文書寄存於附近之郵政機關，違反道路交通管理事件統
    一裁罰基準及處理細則第5條、行政程序法第72第1項、第73
    條第1項及第74條第 1項、第2項分別定有明文。又當事人應
    為送達之處所不明者，行政機關得依申請，准為公示送達，
    無人為公示送達之申請者，行政機關為避免行政遲延，認為
    有必要時，得依職權命為公示送達；公示送達應由行政機關
    保管送達之文書，而於行政機關公告欄黏貼公告，告知送達
    人得隨時領取，並得由行政機關將文書或其節本刊登政府公
    報或新聞紙；又公示送達自公告之日起，其刊登政府公報或
    新聞紙者，自最後刊登之日起，經20日發生效力。行政程序
    法第78條第 1項第1款、第2項、第80條、第81條亦分別定有
    明文。
四、經查：
  (一)本件違規之車號 U4-6560號自用小客車為抗告人張宏宇所有
    ，於監理單位登記之車主地址為臺北市○○區○○街 179號
    ，有公路監理電子閘門車號查詢汽車車籍資料在卷可稽，原
    處分機關乃據此地址送達94年6月15日北市裁二字第裁00-00
    000000號裁決書，惟因該址查無受處分人，經郵務人員註記
    「查無此人」後退回，有郵政機關回執信封影本在卷可參。
    嗣原處分機關就94年7月6日北市裁催字第裁22-ACV636596號
    裁決書即未再行送達，遂於94年12月 8日在臺北市政府公報
    第48期上以公示送達方式送達上開 2份處分書之事實，有送
    達證書、臺北市政府公報及原審公務電話紀錄各 1份在卷可
    稽（見原審99年度交聲字第813、814號卷第15頁、第16頁至
    第17頁、第11頁至第12頁）。
  (二)矧本院前審及地方法院更審依職權查詢抗告人個人基本資料
    及戶籍遷徙紀錄結果，抗告人之住所地於90年9 月13日前本
    為「臺北縣土城市○○里○○鄰○○○路10號6 樓」，於90年
    9 月13日遷至「臺北市○○區○○里○ 鄰○○街179 號」，
    且自90年9 月13日遷入後，迄無遷出變更紀錄，有各該個人
    基本資料查詢結果、遷徙紀錄資料查詢結果、臺北市大同區
    戶政事務所99年10月5 日北市大戶資字第09930977800 號暨
    附件之戶籍謄本2 張附卷可稽（見本院99年度交抗字第1908
    號卷第14頁、第16頁至18頁、原審99年度交聲更字第21號卷
    第3 頁至第5 頁）。是原處分機關依上揭監理單位登記之車
    主戶籍地址「臺北市○○區○○街179 號」而為送達，因查
    無此人，乃依行政程序法第78條第2 項之規定，逕依職權命
    為公示送達，經核其送達程序於法並無不合。從而，本案裁
    決書均為合法送達，抗告人卻均遲至99年6 月24日，始提出
    聲明異議狀，有聲明異議狀上收文日期戳章可稽，抗告人提
    出本件聲明異議，均已逾20日之法定期間無疑，顯然不合法
    律上程式，且無從補正。原審因而駁回抗告人聲明異議，洵
    無違誤。
  (三)抗告人雖辯稱：臺北市○○街179號及汐止市○○街110巷 2
    號16樓其都有居住，怎會查無此人云云。惟按，所謂「住居
    所」，係民法上概念，指當事人依一定事實，足認以久住之
    意思，住於一定之地域者，即為設定其住所於該地，所謂「
    一定事實」，包括戶籍登記、居住情形等，以戶籍登記資料
    為主要依據，但不以登記為要件。又汽車駕駛人之住址有變
    更者，應填具異動登記書，檢同身分證或戶口名簿，向公路
    監理機關申請，道路交通安全規則第75條第 1款定有明文。
    本件抗告人於90年9 月13日遷入「臺北市○○區○○里○ 鄰
    ○○街179 號」後，迄未遷出變更，原處分機關乃依該址而
    為送達，嗣因查無此人遭退回而再為公示送達等情，核其所
    為送達程序於法並無不合，已如前述；又抗告人雖稱其另有
    居住在臺北縣汐止市（已改制為新北市汐止區○○○街 110
    巷2 號16樓；然抗告人既未依前揭規定辦理住址變更異動，
    亦未有任何陳報舉動，交通監理機關無從得知或查知抗告人
    另有住居所或住居所變更之事實，自僅能就抗告人原登記車
    籍地送達文書，此時倘受處分人無從親自收受文書，其不利
    益自應歸屬於受處分人。故原處分機關向抗告人登記之戶籍
    地送達不到而為公示送達，於法有據，抗告人砌詞指摘原處
    分機關送達不當，並無理由。
五、綜上所述，原審認抗告人聲明異議逾期，且無法補正，裁定
    駁回異議，核無違誤。抗告意旨仍執前詞指摘原裁定，為無
    理由，應予駁回。
據上論結，應依道路交通案件處理辦法第25條，刑事訴訟法第41
2條，裁定如主文。
中    華    民    國   100    年    1     月    21    日
                  刑事第十二庭審判長法  官   蔡永昌
                                    法  官   王美玲
                                    法  官   蔡新毅
以上正本證明與原本無異。
不得再抗告。
                                    書記官   賴立旻
中    華    民    國   100    年    1     月    25    日